臺灣臺中地方法院刑事判決　　　　　　　　　　　　　九十年度訴字第二七三三號
　　公　訴　人　臺灣臺中地方法院檢察署檢察官
　　被　　　告　己○○
　　指定辯護人　本院公設辯護人　丙○○
右列被告因偽造有價證券等案件，經檢察官提起公訴（九十年度偵字第五九九五號、
第五九九六號、第一三００九號），本院判決如左：
    主  文
己○○無罪。
    理  由
一、公訴意旨略以：被告己○○明知被害人庚○○所有以誠泰商業銀行公益分行為付
    款人、帳號：第000000000號、支票號碼：ＭＢ0000000至ＭＢ
    0000000號之空白支票六十五張係來路不明之贓物（為被害人於民國八十
    九年二月十五日下午三時許，在臺中市○○路與大業路口，因置於其所有車牌號
    碼ＯＬ─八二五八號自用小客車車內，與該車一起被竊者），竟於八十九年二月
    十五日以後某日，在不詳地點自不詳姓名、年籍之人收受上開失竊支票；嗣於不
    詳時地委託不知情之刻印業者偽造「庚○○」印章一枚後，連續於附表所示時間
    、地點，偽造如附表所示支票金額、發票日期等支票應記載事項於被害人失竊之
    支票上，並蓋用偽造之「庚○○」印章於支票發票人欄上而偽造如附表所示之支
    票，再提出行使，分別交付如附表所示之受領人，充支付消費款及贈與之用，嗣
    因證人甲○○、戊○○於支票屆期後提示，遭銀行以掛失止付為由予以退票，始
    查悉上情，因認被告涉犯刑法第三百四十九條第一項收受贓物罪及同法第二百零
    一條第一項偽造有價證券罪嫌。
二、按犯罪事實應依證據認定之，無證據不得推定其犯罪事實；又不能證明被告犯罪
    者，應諭知無罪之判決，刑事訴訟法第一百五十四條、第三百零一條第一項分別
    定有明文；且認定不利於被告之事實，須依積極證據，苟積極證據不足為不利於
    被告事實之認定時，即應為有利於被告之認定，更不必有何有利之證據，亦有最
    高法院三十年上字第八一六號判例可資參照；並認定犯罪事實所憑之證據，雖不
    以直接證據為限，間接證據亦包括在內；然而無論直接或間接證據，其為訴訟上
    之證明，須於通常一般之人均不致有所懷疑，而得確信其為真實之程度者，始得
    據為有罪之認定，倘其證明尚未達到此一程度，而有合理之懷疑存在時，基於無
    罪推定之原則，即應為無罪之判決（最高法院七十六年台上字第四九八六號判例
    參照）。
三、本件公訴人認被告己○○涉犯刑法第三百四十九條第一項贓物罪及同法第二百零
    一條第一項偽造有價證券罪嫌，無非以被告雖否認犯行，然如附表所示支票確係
    被告親自簽發蓋用印章之事實，已經證人丁○○、乙○○、戊○○於警訊及偵查
    中證述屬實，且證人丁○○、乙○○及戊○○與被告並無恩怨，應無誣陷之理。
    及被害人所有以誠泰商業銀行公益分行為付款人、帳號：第000000000
    號、支票號碼：ＭＢ0000000至ＭＢ0000000號之空白支票六十五
    張，確係被害人八十九年二月十五日下午三時許，在臺中市○○路與大業路口，
    因置於其所有車牌號碼ＯＬ─八二五八號自用小客車車內，與該車一起被竊之事
    實，亦據被害人於警訊及偵查中指述明確；此外，並有掛失止付票據提示人資料
    查報表、退票理由單及遺失票據申報書各三紙、支票（含正反面）影本二紙（不
    含附表編號三所示支票）附卷可稽，因認被告所辯無可採信等資為論據。訊據被
    告則否認有何收受贓物及偽造有價證券犯行，並辯稱：伊當時確有與朋友一起前
    往臺中市紅寶石舞廳喝酒，然支票並非其交付證人丁○○者，而係同行之一位友
    人綽號「阿龍」之鄭正隆（諧音）所簽發交付者，因為證人丁○○僅認識伊，故
    指認是伊交付者；且伊亦未簽發交付支票予證人乙○○，並證人乙○○、戊○○
    所言並不實在等語。
四、經查：
  (一)被害人所有以誠泰商業銀行公益分行為付款人、帳號：第000000000號
    、支票號碼：ＭＢ0000000至ＭＢ0000000號之空白支票六十五張
    ，確係為被害人於八十九年二月十五日下午三時許，在臺中市○○路與大業路口
    ，因置於其所有車牌號碼ＯＬ─八二五八號自用小客車車內，與該車一起被竊之
    事實，業據被害人於警訊時指述甚明，並有車輛竊盜、車牌失竊資料個別查詢報
    表─查詢認可資料一件在卷可稽，足見該空白支票固屬贓物無訛；然被害人並不
    確知究為何人竊取其車及支票，或於竊取後是否有將支票交付被告，是此贓物之
    事實，尚不足證明被告有贓物犯行，則被告是否應負刑法第三百四十九條第一項
    收受贓物罪責，仍需有積極證據證明被告確有明知該空白支票係屬贓物，猶仍收
    受之行為。
  (二)公訴人認被告應負收受贓物及偽造有價證券罪責，無非以證人丁○○、乙○○、
    戊○○於警、偵訊時證述如附表所示之支票係被告親自簽發用印後交付者為據；
    然查，證人丁○○雖分於警訊時證稱「該張支票是己○○到我們店內消費支付之
    費用，拿給我之支票。（見八十九年度偵字第一六四二九號偵卷第十二頁正面）
    」於檢察官訊問時證稱「是的，他拿一張給我，金額是一萬六千三百一十元的，
    支票是他拿一本支票，當場簽發並蓋章的。」、「他（按指被告）說的不實在，
    確實是他交給我的，但因事隔太久且紅寶石又已關門，故已找不到證人，當時支
    票有交給公司，但沒登記是何位客人，支票我有背書。（見九十年度偵字第五九
    九六號偵卷第十三頁背面）」、「我當場看他開支票並蓋章的，他只開一張。（
    同上偵卷第五十五頁背面）」亦即證人丁○○於檢察官偵查期間係相當明確的指
    證如附表編號二所示之支票係被告前往其所任職之紅寶石舞廳消費時，所當場簽
    發、用印後，交付證人丁○○以供支付當日之消費款之用者。然經本院訊問證人
    丁○○則證述「是。是我在紅寶石舞廳，住址在臺中市○○○街，是己○○當場
    交給我支票，他與他朋友四、五個去消費，簽發過程我不確定，但是是當場開的
    支票及用印的，但誰寫、誰開我則不確定，但應該是他寫的，我沒有看到誰拿印
    章出來。交付時間為票面時間，即八十九年二月二十六日。（見本院卷第七十頁
    ）」、「當時是被告與他朋友四、五個人去消費，他們買單時叫我去，支票是己○○交給我的。我記得買單時，己○○說要開票給我，支票應該是現場簽發的，
    因為金額是照消費金額，但是我不確定是誰簽發的。（見本院卷第一百六十六頁
    ）」證人丁○○對於如附表編號二所示之支票究是否為被告所簽發者，顯與其在
    檢察官訊問時所供之情節不同；是其在檢察官訊問時所證之事實是否與事實相符
    而可採信，自仍應調查其他證據，以資審認。查依卷內所存如附表所示支票影本
    簽發之筆跡以觀，附表編號二所示支票之筆跡，與附表編號一所示支票之筆跡，
    以肉眼相互比對，依其書寫之習慣與運筆之方式，附表編號二所示支票書寫特徵
    顯然較流暢成熟，附表編號一所示支票之書寫特徵則稍顯稚嫩，二者顯非同一人
    所為；又以附表編號二所示支票影本與被告在檢察官偵查及本院審理時所當庭書
    寫之筆跡比對，其運筆方式及書寫特徵，亦顯不相符，足認附表編號二所示之支
    票，並非被告所簽發者；足認證人丁○○於偵查時所證附表編號二所示之支票係
    被告所當場簽發、用印並交付等情，與事實不符，應不可採信，被告所辯該支票
    非其所簽發者，非不可採。又證人乙○○、戊○○雖於警、偵訊及本院審理時均
    證稱如附表編號三所示之支票係被告於八十九年二月二十五日晚上在臺中市○○
    路邊當場簽發交付證人乙○○，再由證人乙○○交付證人戊○○於同年月二十六
    日持往郵局提示者。雖證人乙○○、戊○○所為不利於被告事實之指證，在證據
    法則上屬「人證」之一種，與被告之自白與或共犯之自白不得作為認有事實之唯
    一證據之情形不同；然仍應調查其指證是否有違經驗法則與論理法則，且核與案
    件之其他相關事實（指證是否明確肯定，與被告有無重大仇隙，是否與自己之行
    為利害攸關）相符，始可認證人所為不利於被告之指證有相關事實情況證據以資
    佐證，而得強化其證言之憑信性，並充認定不利於被告事實之依據。查依證人乙○○、戊○○所證，本件如附表編號三所示支票係證人戊○○持向郵局提示者，
    該支票復為證人乙○○交付證人戊○○者；而該支票係被害人於八十九年二月十
    五日下午三時許，與其所有車輛一起被竊，且被竊時係空白支票，其後始經人簽
    發完成發票行為者，業如前述，是該支票顯係贓物，且為他人所偽造之有價證券
    ；證人乙○○、戊○○既係該支票之直接經手或提示之人，是其對於是否能合理
    明確之交待支票來源，顯與自身是否應負贓物或行使偽造有價證券罪責之利害攸
    關，自仍應調查其他相關事實，以資審認證人之證言之憑信性。又證人乙○○、
    戊○○證稱案發時被告簽發本件如附表編號三所示之支票予證人乙○○之原因，
    係因被告當時欲追求證人乙○○，故於證人乙○○、戊○○當時欲前往臺北時，
    簽發交付予證人乙○○，以充旅費之用；然查，該支票係屬贓物，且非支票發票
    人即被害人所簽發，一經提示即會遭銀行退票，無獲得付款之可能，此為一般人
    經驗即可得知者；果如證人乙○○、戊○○所言，因被告欲追求證人乙○○始而
    交付本件支票，且該支票又為即期支票（交付日即為發票日），則被告交付一張
    無法提示兌現之支票予所欲追求之證人乙○○，非但無法取悅證人乙○○，且復
    可能因為證人乙○○提示後，因該支票係贓物而造成其他不便（警方詢問甚或移
    送法辦），顯與被告欲追求證人乙○○之目的不符；可認證人乙○○、戊○○所
    言被告交付支票之原因係基於追求證人乙○○之目的，而交付一無法提示兌現之
    贓物予證人乙○○之事實，與經驗法則不符。此外，如附表編號三所示支票，經
    證人戊○○提示後，付款銀行即誠泰商業銀行公益分行並未依規定將支票之正、
    反面影印送臺中市票據交換所，即將支票逕行返還提示人即證人戊○○；其後該
    支票之原本復為證人戊○○丟棄，業據證人戊○○於本院審理時證述屬實，且有
    臺中市票據交換所掛失止付票據提示人資料查報表一件在卷可稽（見九十年度偵
    字第三八六二號偵卷第十六頁）；是依卷內現存之資料並無該支票之原本或影本
    可供調查比對是否確為被告所簽發者，再參酌前述證人乙○○、戊○○所言可能
    產生之偏頗及與經驗法則不符之處，本院認證人乙○○、戊○○於偵、審指證證
    言之憑信性，尚不足資以為認定被告確有偽造如附表編號三所示支票及於偽造完
    成後交付證人乙○○之全部依據。
  (三)次查如附表編號一所示之支票，其提示人為證人甲○○，經訊支票之來源則證稱
    當時伊與人合夥經營紅寶石舞廳，該支票應係客人前往消費所交付之消費款，由
    其店內之會計以其之帳戶提示代收，支票應係大班交給會計代收者；而該支票之
    背書人陳俊銘（阿銘）應為其店內之大班，但紅寶石舞廳已經結束營業，無從查
    知陳俊銘之年籍、住所等相關資料。另經本院訊問當時亦任職紅寶石舞廳之證人
    丁○○則證稱伊因案發時僅在紅寶石舞廳約一週，亦不認識陳俊銘等語；是如附
    表編號一所示之支票，固係有人前往紅寶石舞廳消費時，提出交付該舞廳用以支
    付消費款，其後並自證人甲○○之帳戶提示者，然參酌前揭證人所言，尚難據以
    認定係被告所交付者，且該支票之背書人陳俊銘復僅有姓名，而年籍及住所等均
    無法查考，本院自無從予以訊問，調查途徑已窮；本院無從僅依附表編號一之支
    票係由證人甲○○之帳戶提示之事實，即逕以認定該支票係被告所簽發交付者，
    公訴人認該支票係被告所簽發並交付紅寶石舞廳以充消費款之事實，尚嫌速斷。
  (四)再經本院將如附表編號一、二所示之支票影本（附表編號一、二所示支票原本因
    紅寶石舞廳已經停止營業，並未扣案；編號三所示支票原本則已經為證人戊○○
    所丟棄）及被告所當庭書寫相關文字之筆跡，先後送往中央警察大學及憲兵學校
    鑑定是二者筆跡是否為同一人所為，經鑑定機關以鑑定標的為影本無法顯現書寫
    特徵及運筆狀況不明為由，均認無法鑑定，有中央警察大學九十一年五月二十日
    （九一）校科字第九一０二０四三號函及憲兵學校九十一年七月十一日（九一）
    執正字第四０八五號函各一件在卷可稽。是附表所示之支票，無法經由鑑定之方
    法，確認係被告所偽造者，應可認定。應附予說明者，如附表所示之支票雖經本
    院送中央警察大學及憲兵學校，均認待證資料不足，無法鑑定；惟按刑事訴訟之
    基本原則，應由檢察官對於被告之犯罪事實，負實質舉證責任，被告並無自證無
    罪之義務，亦即倘有懷疑，則從被告之利益為解釋。查附表所示之支票，鑑定機
    關雖因待證資料不足而無法鑑定；然若依一般人之經驗，以肉眼觀察，即可明確
    得知如附表編號一、二所示支票非屬同一人所為，或有部分支票上之筆跡顯與被
    告所為之筆跡不符，即有利於被告之結果，則法院仍非不得本於直接審理主義之
    精神，依據自由心證主義之原則，在不違反經驗法則與論理法則之下，逕為比對
    後，而為有利於被告事實之認定。而附表編號一、二所示之支票，其上之筆跡，
    顯非同一人所為，及附表編號二所示之支票，其筆跡亦應認與被告當庭書寫之筆
    跡不符，均已如前述。
  (五)綜上所述，本件依公訴人所指供證明被告確有偽造如附表所示支票之事證，既有
    前述所指與事實不符，及不可採之處；是其為訴訟上之證明，本院認尚未達於通
    常一般之人均不致有所懷疑，而得確信其為真實之程度，基於無罪推定之原則，
    僅能為有利於被告事實之認定；且如附表所示之支票，既均未有無合理懷疑存在
    之證明，據以認定係被告所偽造並交付予附表所示之受領人，同時即無積極之證
    據證明被告確曾收受而持有該支票，自亦難認被告有收受贓物犯行。此外，本院
    復查無其他積極之事證，足認被告確有公訴人所指之收受贓物及偽造有價證券犯
    行，本件為不能證明被告犯罪，應諭知無罪之判決。
據上論斷，應依刑事訴訟法第三百零一條第一項，判決如主文。
中      華      民      國      九十一      年      九      月    三    日
                                    臺灣臺中地方法院刑事第一庭
                                        法  官  林  源  森
右正本證明與原本無異
如不服本判決，應於收受本判決後十日內向本院提出上訴書狀，其未敘述上訴理由者
，並得於提起上訴後十日內向本院補提理由書狀（均須按他造當事人之人數附繕本）
「切勿逕送上級法院」
                                        書記官
中      華      民      國      九十一      年      九      月    六    日
附表：
┌──┬───┬───┬─────┬───────┬───────┬──────┐
│編號│發票日│發票人│付  款  人│票  面  金  額│帳        號  │偽造之地點及│
│    │年月日│      │          │（新台幣）    │票        號  │受領人      │
├──┼───┼───┼─────┼───────┼───────┼──────┤
│一  │2.│庚○○│誠泰銀行公│伍仟元        │000000000     │在臺中市紅寶│
│    │      │      │益分行    │              │MB0000000     │石舞廳簽發後│
│    │      │      │          │              │              │交付陳俊銘  │
├──┼───┼───┼─────┼───────┼───────┼──────┤
│二  │2.│庚○○│誠泰銀行公│壹萬陸仟佰壹│000000000     │在臺中市紅寶│
│    │      │      │益分行    │拾元          │MB0000000     │石舞廳簽發後│
│    │      │      │          │              │              │交付丁○○  │
├──┼───┼───┼─────┼───────┼───────┼──────┤
│三  │2.│蘇清何│誠泰銀行公│萬元        │000000000     │在臺中市中港│
│    │      │      │益分行    │              │MB0000000     │路邊簽發後交│
│    │      │      │          │              │              │付乙○○    │
└──┴───┴───┴─────┴───────┴───────┴──────┘
